臺灣高等法院花蓮分院刑事判決　　　　 100年度上易字第79號
上　訴　人　臺灣花蓮地方法院檢察署檢察官
被　　　告　何雅鈞
上列上訴人因被告恐嚇取財案件，不服臺灣花蓮地方法院99年度
易字第215號中華民國100年3月31日第一審判決（起訴案號：臺
灣花蓮地方法院檢察署99年度偵字第2519號），提起上訴，本院
判決如下：
    主  文
上訴駁回。
    理  由
一、本案經本院審理結果，認第一審判決對被告何雅鈞為無罪之
    諭知，核無不當，應予維持，並引用如附件第一審判決書記
    載之證據及理由。
二、檢察官上訴意旨略以：
  (一)證人侯佳辰係被告之子，證人張宜程係侯佳辰之同學，渠2
    人與被告均有相同之情感及法律上利害關係，是渠2人所為
    之證述，是否客觀公允，顯值懷疑。依一般物理常識，若系
    爭小蟲原係存在證人所購之飲料杯中，理當一直懸浮在杯內
    飲料之表面上始為合理，證人應當從透明封膜之外觀即可輕
    易看出飲料中是否有小蟲懸浮其上，何來如證人所言小蟲是
    沉在杯底經過渠2人之攪動或搖一搖才有蟲屍浮上來之理？
    又設若小蟲比重比本件之飲料大，理當一直沉於飲料之杯底
    ，縱經過一番攪動，蟲屍亦應在水平面下載浮載沉，難有證
    人所稱經過攪動或搖一搖蟲屍就浮上水面越來越多之情形，
    足證證人所述核與常情有違。
  (二)又系爭小蟲之蟲身細小，怎堪承受人力以手搖杯用力搖晃而
    仍可保持蟲身完整之理？但被告提出之畫面，蟲身均保持完
    整，毫無支離破碎現象，實難想像系爭小蟲係在告訴人陳世
    宗之員工製作上開冰飲之過程中即存在。原審率予排除可能
    係被告自行放入小蟲，作為向告訴人索賠之手段，實有率斷
    。且何以告訴人在同時期對外銷售之飲品中，並未有相同狀
    況發生？
  (三)被告在發現其宣稱內含有小蟲之飲料時，何以非在第一時間
    向告訴人進行理論，並會同告訴人進行飲品情形之檢驗？而
    係似乎很有經驗地打電話找消基會投訴，繼而找蘋果日報記
    者大肆爆料並進行私下所謂之蒐證行為？若謂被告主觀上並
    無不法犯意，孰人能信？為表明對消費者至上態度之尊重，
    告訴人受訪時當會表明負起責任之一番說詞，豈可因告訴人
    對媒體所為之客氣辭令即認其有何疏失之處而得任令被告宰
    割之把柄，本件每杯賠償新台幣（下同）3,600元之條件，
    已達原飲料售價之120倍，賠償金額顯不相當且離譜。
  (四)被告提出之電話錄音及譯文證據能力均堪質疑，其究係與洪
    先生、李鴻益抑或他人通話，尚且無法確定，原審亦未傳喚
    被告自稱與其通話之人到庭行交互詰問程序，即屬調查事證
    難謂完備，況告訴人從頭至尾均否認要提供無限暢飲作為賠
    償條件，原審率認被告與告訴人達成賠償條件，而認被告無
    不法意圖云云，實難令人贊同。
  (五)在現今之媒體生態，僅有1天刊載內容之效果與天天刊載披
    露追蹤報導之傷害程度誠有不同，是以告訴人之商譽在損害
    最小但仍可控制之情形下，被告仍有見縫插針恐嚇取財之空
    間，是原審認定告訴人商譽既已造成損害，被告已失卻較有
    利之恐嚇取財手段云云，誠屬無據且與經驗法則不符。
三、本院另補充理由如下：
  (一)按被告未經審判證明有罪確定前，推定其為無罪。犯罪事實
    應依證據認定之，無證據不得認定犯罪事實，又不能證明被
    告犯罪者，應諭知無罪之判決，刑事訴訟法第154條、第301
    條第1項前段分別定有明文。次按刑事訴訟法第161條已於91
    年2月8日修正公布，其第1項規定：檢察官就被告犯罪事實
    ，應負舉證責任，並指出證明之方法。因此，檢察官對於起
    訴之犯罪事實，應負提出證據及說服之實質舉證責任。倘其
    所提出之證據，不足為被告有罪之積極證明，或其指出證明
    之方法，無從說服法院以形成被告有罪之心證，基於無罪推
    定之原則，自應為被告無罪判決之諭知，最高法院92年台上
    字第128號判例參照。再按證據之取捨及證據證明力如何，
    均屬事實審法院得自由裁量、判斷之職權，苟其此項裁量、
    判斷，並不悖乎通常一般之人日常生活經驗之定則或論理法
    則，又於判決內論敘其何以作此判斷之心證理由者，即不得
    任意指摘其為違法。而認定犯罪事實所憑之證據，雖不以直
    接證據為限，間接證據亦包括在內；然而無論直接或間接證
    據，其為訴訟上之證明，須於通常一般之人均不致有所懷疑
    ，而得確信其為真實之程度者，始得據為有罪之認定，倘其
    證明尚未達到此一程度，而有合理之懷疑存在時，事實審法
    院復已就其心證上理由予以闡述，敘明其如何無從為有罪之
    確信，因而為無罪之判決，尚不得任意指為違法。
  (二)檢察官上訴意旨稱依一般物理常識推論系爭飲料若有小蟲在
    內，難有證人侯佳辰、張宜程所稱經過攪動或搖一搖蟲屍就
    浮上水面越來越多之情形，而認該2人所述與常情有違云云
    。經查證人李怡婷於本院審理中到庭證述：伊係侯佳辰的同
    學，99年5月2日上午10點多，曾與侯佳辰、張宜程、何偲婷
    在伊家經營的飲食店內喝飲料，飲料非伊前往購買，渠等用
    吸管將飲料包裝紙（應指封膜）戳開，喝到一半，從上面封
    杯的透明膠紙看到飲料杯裡面有蟲，4杯飲料倒出來都有看
    到蟲，蟲體看起來為完整之白蟻，即如原審卷第39頁照片所
    示，伊不記得在喝的時候有無搖動飲料，發現蟲之後，有通
    電話，侯佳辰的媽媽就來了等語（見本院卷第40至41頁反面
    ）。另據證人何偲婷於本院審理時到庭證稱：伊係侯佳辰的
    學妹，99年5月2日上午10點多，伊在李怡婷家開設的店裡，
    飲料買回來後，伊喝1、2口就看到有蟲子，即如原審卷第39
    頁照片所示的蟲子，因為看到飲料內有蟲，覺得有點誇張，
    所以侯佳辰就請他媽媽過來，伊不知道被告有無去飲料店等
    語（見本院卷第42至43頁）。參以證人李怡婷、何偲婷、張
    宜程雖與被告之子侯佳辰分別具有同學或學妹等關係，惟渠
    等與被告間並無任何關係，亦非特別親密熟識，且觀諸證人
    李怡婷、何偲婷於本院接受訊問時之態度及神色均甚為自然
    ，故得否僅因上開證人間為同儕關係，即遽認渠等證詞之證
    明力有失客觀公允而不得採取，容過於苛求。而就證人李怡
    婷、何偲婷上開證詞，與證人侯佳辰、張宜程於原審審理中
    之證述互核觀之，渠等對當日發現飲料內有蟲隻之過程，暨
    侯佳辰請其母即被告至李怡婷家中開設之飲食店處理乙節，
    陳述均為一致，前後未有扞格之處，是被告所辯蟲隻非其自
    行放入飲料杯等語，堪信為真實。
  (三)再查本件被告與告訴人公司人員之通話錄音光碟實為告訴人
    所提出，告訴人並自陳該名公司人員為李鴻益，有卷附之刑
    事告訴補充理由狀乙份可稽（見原審卷第32至35頁），且該
    錄音通話光碟業由原審做成勘驗筆錄附卷（見原審卷第58頁
    正反面），並經檢察官於原審準備程序同意勘驗筆錄之證據
    能力暨捨棄傳喚李鴻益到庭作證等節，均有原審準備程序筆
    錄之明確記載可依（見原審卷第96、97頁），是檢察官上訴
    理由猶指被告通話對象無法確定、原審未傳喚被告自稱與其
    通話之人到庭交互詰問，屬調查事證難謂完備云云，殊有誤
    會，更無傳喚之必要。又檢察官固稱告訴人從頭到尾均否認
    有要提供無限暢飲作為賠償條件云云，惟由上開勘驗筆錄所
    示該次被告與告訴人公司人員李鴻益之對話內容，李鴻益稱
    ：「（被告：我昨天跟另1個受害者的家長講…那家長說他
    也不敢再喝你們的飲料…他說就是你把你們就是要負責給我
    們的飲料的那個誠意有沒有，希望你們全部轉讓給那些受害
    的小朋友，就是你們包個紅給小朋友這樣子，他說我們都不
    敢再喝你們的飲料…因為這也是受害者家屬，我必須徵求他
    們的意見，那昨天我也跟他們講了這樣子。）嗯…昨天不是
    1個600塊。」、「（被告：我說我有跟小朋友，就是爭取1
    個，要包個紅給小朋友壓壓驚，因為他們說都有1個陰影這
    樣子，他說多少，我說600這樣子，他說你們的誠意600塊，
    會不會太離譜了這樣子。）那你們覺得要多少？」、「（被
    告：他說飲料我們也不要了，包個紅，小朋友就是你們1個
    就包個3,600給那個小朋友就好了，飲料也不要了，他們都
    有個陰影不敢再喝飲料了。）嗯嗯嗯！」、「（被告：…飲
    料他們都不敢再喝了，因為昨天我有把我們談的事情跟另外
    1個受害者的家長講…是這樣子，比較嚴重，所以我必須徵
    求他的意見，所以我今天想要再跟你聊一下、談一下這樣子
    ，不知道可以嗎？…昨天是沒有考慮到他們，不好意思…）
    …我看怎麼樣再跟你聯絡好不好？」，足見被告與告訴人公
    司人員最初確曾商量以600元之金額以及提供飲料等條件作
    為賠償；甚且再由告訴人所證述：「（問：你是否知道有這
    樣提議？）…我知道要準備飲料給誰，至於是誰我忘記了。
    」、「我不知道要準備多少，也許1個月也不一定，上面沒
    有跟我說要準備多少及期間。」等語（見原審卷第127頁）
    ，亦可知告訴人公司人員確曾轉知告訴人要提供飲料之事，
    而告訴人之飲料店既為連鎖加盟店，遇此類消費糾紛時，公
    司人員接受消費者之投訴並就賠償事宜進行磋商，實無違常
    情，此由告訴人自陳：「（公司有無教育你們，如果遇到類
    似的狀況，第一時間的反應應如何處理？）我的部分有問題
    的話就跟陳國征（即告訴人之上司）聯絡」（見原審卷第12
    3頁）亦明，是本件當不可因被告未直接與告訴人接洽，即
    否認雙方曾以上開賠償條件達成初步合意。
  (四)又被告變更賠償條件，就無償提供飲料部分希望悉數改以每
    杯飲料3,600元之金錢賠償，檢察官固指稱已達原飲料售價
    之120倍，賠償金額顯不相當且離譜，而被告未於第一時間
    向告訴人進行理論，反而打電話找消基會投訴，繼而找記者
    大肆爆料，心態誠屬可議云云。惟查消費者就此類食品衛生
    爭議向業者求償之際，當會綜合商品性質及價格、所造成身
    體健康之損害、心理及精神損害等因素作為求償基準，而商
    品價格既僅為考量因素之一，自不得僅以消費者求償之金額
    高出商品售價之倍數甚鉅，即認有顯不相當之情事，尚應就
    上開因素衡量綜合審酌之，始為合理。本件系爭飲料店乃知
    名之連鎖加盟事業，而連鎖事業擁有較龐大之經濟實力，以
    商譽取信消費者，消費者概會期待、信賴其在飲料產出過程
    中能嚴格控管衛生、品質；加諸被告基於身為母親之立場，
    聽聞自己兒子侯佳辰身體不適，心理亦受到驚嚇，存有陰影
    ，猶被告知兒子之同學張宜程身體不適之情形更行嚴重，已
    出現腹瀉反應，在其認為此肇因於告訴人店內製造之飲料含
    有蟲隻，具有非難性，應負擔相當責任之情形，被告主觀上
    認為要求每杯飲料須賠償3,600元方能彌平損失，並致電徵
    詢告訴人公司人員李鴻益是否接受，李鴻益亦答以會再回復
    被告下，衡酌前揭說明，要難認其求償具有顯不相當之情事
    ，且告訴人一方亦尚未失其磋商空間，曷來認被告係基於恐
    嚇取財之犯意而為？又被告聽聞其子侯佳辰轉述飲用之飲料
    中存有蟲隻後，即撥打電話欲向消基會申訴，惟因轉接語音
    信箱而無果，復於同日聯絡記者採訪等節，業經原判決論述
    綦詳，不再贅述（見原判決第9、10頁），在現今消費者意
    識提升，且人民使用接近媒體之機會日漸增加下，消費者因
    購買之食品出現衛生問題等瑕疵，而主動向媒體或消基會揭
    露、申訴之相關報導屢見不鮮，消費者或因無法與業者達成
    賠償合意，或因基於社會公益之考量而自詡身兼企業監督者
    之角色等披露動機各不相同，是以得否僅因被告未先行與告
    訴人磋商，即認其心態可議？甚至認被告係以此作為向告訴
    人取財之不法手段？容有疑慮。況被告欲向消基會申訴，本
    屬消費者權利之正當行使，而其就飲料之衛生品質此等可受
    公評之事向記者揭露，亦表明「我希望他們店裡能夠改善一
    下，安全跟衛生方面，要稍微注意檢討一下。」、「不要讓
    下一個受害者再那個…再喝到、再發生這樣子。」等語，有
    記者訪問被告之影片光碟勘驗筆錄可稽（見原審卷第150、1
    51頁），是被告非欲以損害告訴人店家商譽之恐嚇手段，達
    成索賠之目的甚明，至其嗣後進行求償，依前開說明，係就
    消費損害正當主張權利，且求償數額亦未有顯不相當之情事
    存在，難認被告之行為係出於不法所有之意圖，亦未該當於
    恐嚇之要件，更難謂被告之行為與其向告訴人店家請求合理
    賠償之間，具備犯罪要件之因果關係。是以檢察官上訴意旨
    指稱告訴人之商譽在損害發生最小但仍可控制之情形下，被
    告仍有見縫插針恐嚇取財之空間云云，顯然欠缺事證，要屬
    不能證明。
四、綜上所述，依公訴意旨所舉之事證，不足以證明被告有檢察
    官所指之恐嚇取財犯行，更未達於使通常一般之人均不致有
    所懷疑，而得確信告訴人指述之情節為真之程度；此外，復
    查無其他積極證據足以證明被告有何上揭行為，揆諸前揭規
    定與最高法院判例意旨，本於「罪疑唯輕」原則，自應為無
    罪諭知。原審為被告無罪之判決，核無不當，檢察官猶執前
    詞提起上訴，核無理由，應予駁回。
據上論斷，應依刑事訴訟法第373條、第368條，判決如主文。
本案經檢察官崔紀鎮到庭執行職務。
中    華    民    國    100    年    7    月    27    日
                  刑事庭審判長法  官 謝志揚
                              法  官 林慶煙
                              法  官 張健河
以上正本證明與原本無異。
本件不得上訴。
中    華    民    國   100    年    7     月    27    日
                              書記官 徐文彬